臺灣臺北地方法院民事判決　　　　　　　　　　　　九十二年度簡上字第七二五號
　　上　訴　人　丙○○即巨暉便.
　　　　　　　　　　　　　台北縣林口鄉○○路二一五號
　　訴訟代理人　吳中仁律師
　　被上訴人　　甲○○○股份有限公司
　　法定代理人　乙○○
　　訴訟代理人　呂文貴律師
當事人間請求返還不當得利等事件，上訴人對於中華民國九十二年九月九日臺灣臺北
地方法院臺北簡易庭九十二年度北簡字第八二四九號第一審判決提起上訴，本院於中
華民國九十三年二月三日言詞辯論終結，判決如下：
    主      文
原判決廢棄。
被上訴人應給付上訴人新台幣貳拾壹萬陸仟元及自民國九十二年二月十九日起至清償
日止按年息百分之五計算之利息。
第一、二審訴訟費用由被上訴人負擔。
    事      實
甲、上訴人方面：
一、聲明：如主文所示。
二、陳述：除與原判決記載相同者，茲引用之外，補稱：
    (一)被上訴人於九十年十月三十一日當天上午十一時許檢查上訴人住家電表時，並
      未會同員警處理，而係事發於當天下午二時許，始到場補作卷附之用電實地調
      查書。
      依被上訴人於九十二年五月二十日庭呈之照片一、二、三足稽，其中顯僅有台
      電人員林國雄三人在系爭電表前抄錄檢，並無員警在場；另照片四、五則係林
      某等人檢查後認有「竊電」情形，通知上訴人夫妻至屋外查看；至照片六、七
      、八則係當日下午二時許，林口派出所員警林榮鴻因上訴人報案後始到場會同
      所拍攝，並作成上開用電實地調查書附卷，此觀該書上載明之調查時間係九十
      年十月三十一日十四時（而非十一時）可知，並業經員警林榮鴻到庭證述無異
      ；被上訴人辯稱其係會同警員檢查時發現上訴人竊電云云，顯與事實頗有出入
      ；有意規避其違反「處理竊電規則」第五條規定之意圖甚明，原判決不查亦逕
      認當日係「會同員警林榮鴻檢查」云云；顯有認定事實不依證據之違法，核與
      卷內資料亦不相適合。
    (二)退步言之，即便電錶遭破壞為真，亦不足證明即為上訴人所為；本件被上訴人
      既主張上訴人有竊電之行為事實，自應就上訴人上開行為事實，負舉證責任，
      原判決徒以推論方式，認定上訴人確有竊電情事，因而為上訴人不利之判斷，
      有違證據法則。
      上訴人於偵查中即迭稱：經檢視八十九年、九十年間之電費支出後，僅九十年
      一月八日、三月十二日、五月十日之三期較低外，其餘各期均無異常之處，倘
      係遭人為破壞，有否可能電錶嗣後又恢復正常之用度？矧上開三期期間，正值
      冬季用電離峰期間，且當時因須赴醫院照顧病人外，又準備在新莊市另開分店
      ，故營業時間實際減短，電費相形減少，要屬合理之現象。且電表箱及電表端
      子封印鎖都由台電人員所拆下來的，並提出八十九年、九十年度各期之郵局電
      費扣繳清單，及店舖讓渡契約書等件為證，檢察官因而於調查後逕為不起訴處
      分確定在案。足見，上訴人確曾提出相關證據資料，以釋明其於該等期間內用
      電減少之具體原因，當無竊電之可言。
    (三)又本案於檢方開庭偵訊時，上訴人即已表示有關追償金額，不論係三十萬元或
      二十一萬六千元，均係台電公司片面之決定，而非雙方達成之協議或承認有竊
      電情事，上訴人若有選擇電業公司之餘地，當不致於司法機關認定前，即先交
      付追償電費予被上訴人公司；被上訴人台電公司每每利用此種市場獨占之優勢
      地位，脅迫消費者，以斷電手段相威脅，不當獲取高額之追償電費（及密告獎
      金），以換取其繼續供電，事後反藉此進而推論消費者已自願繳交、承認竊電
      云云，其有違反公平交易法相關規定之侵權行為事實實亦甚明顯，併此說明。
三、證據：除援用第一審所提證據外，並聲請被上訴人提出林口營業處提出本件相關
    「密告獎金核發申請書」、「核發明細表」、「密告處理登記簿」、「工作聯絡
    單」及「電表更換記錄」等件，及聲請向臺灣大電力研究試驗中心函詢。
乙、被上訴人方面：
一、聲明：駁回上訴。
二、陳述：除與原判決記載相同者，茲引用之外，補稱：
    (一)本件上訴人於台北縣林口鄉○○路二一五號所開設之「巨暉便利商店」經被上
      訴人公司稽查人員於九十年十月三十一日會同上訴人檢查用電時，發現電表箱
      及電表端子封印鎖遭破壞挖過，該處所之用電設備係在上訴人管領使用中，除
      非經上訴人同意，訴外人不可能更動該電表，而甘冒觸犯竊電罪責之危險，更
      動電表以使上訴人得利。復從上訴人自八十六年至九十年之用店度數料表顯示
      ，自八十六年起用電度數即明顯減少，尤其九十年一月至五月更是遽降離譜，
      因此由各間接證據本於經驗法則及推理作用，足以證明上訴人係竊電行為人。
    (二)本件檢察官對於上訴人違反電業法為不起訴處分，顯有重大違誤：
      上訴人是否竊電與其是否繳納電費分屬兩事，不能因上訴人按期均由郵局代繳
      納電費，且每次扣款時存款餘額均超過應扣款數額認定上訴人無破壞電表以免
      納電費之意圖。且亦不得因電表係在於外牆上且未安裝特別上鎖工具，一般人
      容易就電表加以變動且易為被上訴人之稽查人員發覺，推論上訴人無竊電行為
      。且上訴人既與被上訴人就電費計算達成協議，益足證明上訴人有竊電之事實
      ，而非不得以此作為不起訴處分之理由。
三、證據：除援用第一審所提證據外，並聲請聲請調閱臺灣板橋地方法院檢察署調閱
    九十一年度偵字第三五四四號卷。
    理      由
一、上訴人起訴主張：被上訴人於九十年十月三十一日上午十一時許，派員至上訴人
    經營之設於台北縣林口鄉○○路二一五號一樓之巨暉便利商店檢查電表，藉詞發
    現上訴人電表（電號：七六—二七一八—一○）有「電表箱及電表端子封印鎖遭
    破壞挖過，且將電表端子電壓接續鉤鬆脫，左指示燈不亮致電表計量失準」之情
    形，認上訴人有竊電之行為，依電業法第七十三條規定，向上訴人追償電費計三
    十萬七千八百三十八元，並限期命上訴人於九十年十一月二十日前繳納完畢，否
    則即執行斷電處分，上訴人為免遭受無法供電營業之損失，不得不忍痛妥協，先
    行開票繳納追償費用二十一萬六千元，以換取被上訴人之繼續供電。嗣上訴人於
    九十一年五月間，接獲台灣板橋地方法院檢察署九十一年度偵字第三五四四號不
    起訴處分書，認被上訴人尚無違法竊電等情事。則被上訴人以竊電為由向上訴人
    追償電費之法律上原因，既已不存在，其因此所獲二十一萬六千元利益，致上訴
    人受有同額之損害，自應予返還；又被上訴人每每利用其優勢市場地位脅迫消費
    者，以斷電手段相要脅，不當獲取高額之追償電費，以換取其繼續供電，已明顯
    違反公平交易法第十條第四款、民法第一百八十四條第二項之規定。為此，爰依
    民法不當得利及侵權行為之法律關係，求為命被上訴人給付二十一萬六千元，及
    自支付命令送達之翌日起至清償日止，按年息百分之五計算之利息。
二、被上訴人則以：其於九十年十月三十一日由稽查員林國雄領班會同員警及上訴人
    檢查系爭電表，發現電表箱及電表端子封印鎖遭破壞挖過，且將電表端子電壓接
    續鉤Ｐ１鬆脫，左指示燈不亮，致使電表計量失準，當場即會同上訴人及台北縣
    警察局新莊分局林口分駐所員警林榮鴻查驗屬實，並開立用電實地調查書，經拍
    照存證，並取回電表簽章封存。嗣經被上訴人依電業法第七十三條規定計算原告
    應追償電費計三十萬七千八百三十八元，並通知上訴人限期繳交，經上訴人於同
    年十一月二十二日攜帶陳情書赴被上訴人，請求減少追償電費金額，經協商後酌
    減為二十一萬六千元，並同意其分十二期攤還，而上訴人已於九十一年十月二十
    三日繳清。上訴人竊用電流，致使被上訴人受有損害，被上訴人依法收取追償費
    用，核屬正當。至於警方以原告違反電業法罪嫌將其移送板橋地檢署偵辦，惟於
    偵查期間因兩造業已協商解決，故被上訴人代為向檢察官求情，並為不提出告訴
    之意思表示，檢察官衡酌雖竊電事實存在，然因未當場人贓俱獲，故對上訴人以
    無罪推定予以不起訴處分，但此並不代表上訴人無竊電事實。又上訴人以其個人
    獲不起訴為由，向行政院公平交易委員會提出檢舉，稱被上訴人違反公平交易法
    應返還不當得利情事，亦經該會決議並無公平交易法之適用問題等語置辯。
三、本件兩造不爭執之事項：
（一）被上訴人於九十年十月三十一日派員至上訴人經營之巨暉便利商店檢查電表，
      發現電表箱及電表端子封印鎖遭破壞挖過，且將電表端子電壓接續鉤Ｐ１鬆脫
      ，左指示燈不亮，致使電表計量失準，當日被上訴人即通知員警到場，並開立
      用電實地調查書，拍照存證，並取回電表簽章封存。
（二）被上訴人以上訴人有竊電情事，依電業法第七十三條規定計算上訴人應追償電
      費計三十萬七千八百三十八元，並通知上訴人限期於九十年十一月二十日前繳
      交，逾期不繳將執行斷電，經上訴人於同年月二十二日向被告陳情，請求減少
      追償電費金額，經協商後酌減為二十一萬六千元，並同意上訴人分期攤還，上
      訴人已於九十一年十月二十三日繳清等事實。
（三）關於上訴人被訴違反電業法案件，經臺灣板橋地方法院以九十一年偵字第二五
      四四號偵結終結，認定其犯罪嫌疑不足，而為不起訴處分。
四、上訴人主張其並無違法竊電情事，依民法不當得利及侵權行為之規定，被上訴人
    應將其所獲二十一萬六千元返還予伊等語，為被上訴人所否認，並以前開情詞置
    辯。故本件之主要爭點即在上訴人是否有被上訴人所主張之竊電事實，而使被上
    訴人得向其主張依據電業法第七十三條規定追償電費？及被上訴人向上訴人追償
    電費是否會構成不當得利？現就本件之主要爭點析述如后：
五、按電業對於用戶或非用戶竊電電費之追償，得依其所裝置之用電設備，分別性質
    及其瓦特數或馬力數，按電業之供電時間及電價，計算三個月以上一年以下之電
    費，電業法第七十三條第一項定有明文。惟上開規定意旨，並非屬違約罰之性質
    ，而係基於電業對於竊電期間及竊用電量往往難以確切之證明，為避免訴請用電
    戶賠償時，關於用戶實際上所得之利益舉證上之困難時立法上乃予以減緩其舉證
    之責任，亦即舉證責任之轉換，但如用電戶否認有竊電行為時，被上訴人仍有就
    上訴人有竊電行為此一有利於己之事實舉證證明之。經查：
（一）系爭電表之電表箱及電表端子封印鎖遭破壞挖過，且將電表端子電壓接續鉤Ｐ
      １鬆脫，左指示燈不亮，此種情形會造成電表計量失準等情，業據被上訴人提
      出現場照片為證，且為兩造所不爭執，自堪信此部分事實為真實。又依據處理
      竊電規則第五條規定「電業查獲竊電事實，應由在場之軍政憲警一人或第三者
      二人以上之證明或作成文件、照片等其他物證。」。本件兩造對於被上訴人檢
      查上訴人用電時，是否有會同員警及上訴人在場有所爭執，上訴人並主張：依
      被上訴人於原審所提出查獲竊電時之現場照片中第一、二、三張，其中顯僅有
      台電人員林國雄三人在系爭電表前抄錄檢，並未出現員警在場（見原審卷第四
      十六頁）；另照片第四、五張則係林國雄等人檢查後認有「竊電」情形，通知
      上訴人夫妻至屋外查看（見原審卷第四十七頁）；至照片六、七、八則係當日
      下午二時許，林口派出所員警林榮鴻因上訴人報案後始到場會同所拍攝（見原
      審卷第四十八頁）。且依據被上訴人所製作之用電實地調查書上載明之調查時
      間係九十年十月三十一日十四時（見原審卷第四十二頁）故被上訴人顯有意規
      避處理竊電規則第五條之規範云云。然查，原審第四十六頁所附之現場照片，
      係與偵查卷第十一頁至第十三頁所附之刑案現場照片相同，其中記載之攝影時
      間均為「九十年十月三十一日十二時」而攝影人為「警員黃聖賀」，且前開處
      理竊電規則僅規定查有竊電事實者，應有軍政憲警在場，並非規定檢查用電時
      應在場，故即便如上訴人所稱被上訴人係檢查電表後，嗣後再會同員警至現場
      並製作用電實地調查書，並無違反處理竊電規則之規定。
（二）又依據被上訴人所提出現場照片及用電實地調查書，僅足以證明系爭電表之電
      表箱及電表端子封印鎖遭破壞挖過，且將電表端子電壓接續鉤Ｐ１鬆脫，左指
      示燈不亮之等情，但並無法證明系爭電表係由上訴人所破壞。另據被上訴人所
      稱至現場處理之員警林榮鴻到庭具結證稱：其非承辦本件竊電案，當初是臨時
      被指派去看一下，其不懂電箱是否有遭破壞，而是由電力公司的人告知電箱有
      遭破壞等語（見原審卷第一０五頁、一０六頁），故由本案卷證資料並無直接
      證據證明上訴人確有破壞電箱而使電表計量失準而藉以減免電費之行為。
（三）關於上訴人被訴違反電業法案件，復經臺灣板橋地方法院檢察署以九十一年度
      偵字第二五四四號為不起訴處分確定，此經本院調閱偵查卷宗核閱屬實。綜觀
      前開不起訴處分書之內容，雖曾提及兩造已就電費計算費用達成協議，但此部
      分僅係為認定上訴人辯稱其並未竊電之間接證據，故仍依據全案卷證資料認定
      上訴人關於被訴竊電部分犯罪嫌疑不足而為不起訴處分，且上訴人於偵查中已
      陳明係因被上訴人通知不繳錢要斷電方同意繳款，故無法僅因上訴人曾依被上
      訴人通知繳交電費，認定上訴人有竊電之事實。
（四）被上訴人雖以系爭電表為上訴人所使用，並由其支付電費，且電表設在上訴人
      可隨手加以變動之環境下，及變動電表使電表計量失準而減免付費之可獲利者
      應為上訴人，一般常識及經驗法則，破壞該電表加以竊電者，若非與自身有利
      害關係者之上訴人，殊難想像其他不相干之人所為，故推論本件係由上訴人為
      竊電行為之行為人。然查：本件上訴人於警訊中即表示其知悉竊電是違反之行
      為，故其不可能去動電表（見偵查卷第四頁正面）。故雖變動電表使其計量失
      準之情形下，雖可使上訴人獲得減免付費之利益，但系爭電表係設在上訴人營
      業處所外面牆壁並未安裝特別上鎖工具，一般人容易就該電表加以變動。且變
      動電表時，勢將對系爭電表之電表箱及電表端子封印鎖破壞，且一經查獲，除
      有刑事責任外，尚須依據電業法第七十三條及處理竊電規則第六條規定遭追償
      電費，並可能遭被上訴人予以停止供電之處分，故上訴人是否甘冒前開民、刑
      事責任，而逕行竊電以求減免繳付電費即有疑義。另處理竊電規則第十一條規
      定「電業自行訂定檢舉竊電獎勵金辦法者，應送請當地主管機關備案。」，且
      被上訴人對於檢舉竊電部分會予以頒發獎勵金之情形，本件確實因訴外人報告
      檢舉而發現，報告人並因此受領檢舉獎金，此經本院於九十二年十二月二十九
      日準備程序中當庭勘驗由被上訴人所提出之密封資料屬實。故自難認如被上訴
      人所主張破壞電錶後所獲得利益者僅係用電戶一人。
（五）又被上訴人復主張：上訴人自八十八年起度數即明顯減少，迄九十年一月至五
      月更是陡降離譜，並提出上訴人自八十六年至九十年之用電度數資料表（包括
      八十九年七月至九十年一月之用電度數及應繳電費表），證明系爭電表係遭上
      訴人破壞竊電無疑。然查：經檢視八十九年、九十年間之電費支出後，僅九十
      年一月八日、三月十二日、五月十日之三期較低外，其餘各期均無異常之處，
      倘電錶於之前即係遭人為破壞，電錶嗣後卻又恢復正常之用度顯有矛盾。又上
      開三期期間，經上訴人主張或因正值冬季用電離峰期間，且當時因須赴醫院照
      顧病人外，又準備在新莊市另開分店，故營業時間實際減短，電費相形減少，
      （見偵查卷第二十五、二十六頁），應屬合理之現象。
（六）綜上，電業法第一百零六條第三款規定之所謂竊電，係指損壞或改變電度表、
      無效電力計、其他計電器之構造，或以其他方法使其失效不準者而言。本件被
      上訴人認上訴人設有該條款之竊電罪嫌，既經不起訴處分確定，又無其他證據
      足為證明上訴人有該條款所謂竊電之行為，被上訴人依電業法第七十三條規定
      向上訴人追償電費之原因，業經證明已不存在，依據民法第一百七十九條後段
      規定，自應返還其所追償之電費予上訴人。
六、復按，因清償債務而為給付，於給付時明知無給付之義務者。不得請求返還。民
    法第一百八十條第三款定有明文。前開所謂非債清償，須債務人所為給付，出於
    任意為之者，始足當之。若因避免強制執行或為其他不得已之事由而為給付者，
    雖於給付時，明知債務不存在，仍非不得請求返還。（最高法院七十四年台上字
    第一０五七號判決意旨參照）。被上訴人復辯稱：系爭追償電費貳拾壹萬陸仟元
    係基於雙方之協議，上訴人自願繳納，被上訴人並無不當得利云云。本件被上訴
    人並未證明上訴人有竊電行為，自不得依據電業法追償電費已如前述。然上訴人
    卻仍繳交貳拾壹萬陸仟元之電費，故本件次應審酌，上訴人是否因給付時明知無
    給付之義務而不得請求返還。經查：本件上訴人經被上訴人開具繳款通知書要求
    應追償電費拾萬柒仟捌佰拾捌元後，雖曾出具陳情書敘明關於用電度數使用
    較少之原因並表明因經濟能力有限希望以分期方式補繳電費（見原審卷第七十七
    頁），但並未承認其有竊電行為而需遭追繳電費。且本件兩造之協議內容，上訴
    人係因當初被上訴人通知若不繳錢就要斷電，所以方同意繳錢。（見偵查卷第四
    十八頁背面），故前開協議自難認上訴人係基於任意為之，揆諸最高法院前開判
    決意旨，本件並無民法第一百八十條第三款之情形，上訴人自仍得請求被上訴人
    返還受追償之電費。
七、綜上所述，上訴人主張被上訴人並未證明其有竊電行為，依據民法第一百七十九
    條後段規定，自得請求被上訴人返還其所追償之電費，另被上訴人抗辯本件兩造
    就追償電費已有協議，為無可取。從而，上訴人本於不當得利之法律關係，請求
    被上訴人給付貳拾壹萬陸仟元為有理由，應予准許。原審為上訴人敗訴之判決，
    尚有未洽。上訴意旨指摘原判決不當，求予廢棄改判，為有理由。爰由本院予以
    廢棄改判，如主文第二項所示。
八、上訴人雖於準備程序終結後，另聲請本院向財團法人臺灣大學電力研究試驗中心
    函查，但此項調查證據之聲請係於準備程序終結後方為之，上訴人並未釋明本件
    有民事訴訟法第二百七十六條之情形，且因本案事證已臻明確，就此部分自無調
    查之必要。另兩造其餘主張陳述及所提之證據，均毋庸再予審酌，附此敘明。
據上論結：本件上訴為有理由，依民事訴訟法第四百三十六條之一第三項、第四百五
十條、第七十八條，判決如主文。
中　　　華　　　民　　　國　　九十三　　年　　　二　　　月　　 十七 　　日
                                      民事第四庭審判長法官  盧彥如
                                                      法官  洪遠亮
                                                      法官  黃柄縉
右正本係照原本作成
本判決不得上訴
中　　　華　　　民　　　國　　九十三　　年　　　二　　　月　　 十八 　　日
                                                    書記官  楊湘雯
